【裁判字號】    99,上易,221
【裁判日期】    990526
【裁判案由】    恐嚇等
【裁判全文】
臺灣高等法院臺南分院刑事判決         99年度上易字第221號
上  訴  人  臺灣嘉義地方法院檢察署檢察官
被      告  丙○○
上列上訴人因恐嚇等案件，不服臺灣嘉義地方法院98年度易字第
715號中華民國99年2月23日第一審判決（起訴案號：臺灣嘉義地
方法院檢察署98年度偵字第3334號），提起上訴，本院判決如下
：
    主  文
上訴駁回。
    理  由
一、公訴意旨略以被告丙○○於民國98年2月17日前之某日起，
    在中國時報刊登放款之廣告，內容留有其所使用之00000000
    00號行動電話作為與欲借款者之聯絡方式。甲○○與乙○○
    為夫妻關係，甲○○因急需調借現金，遂於98年2月17日閱
    讀前揭廣告後撥打上開行動電話與丙○○聯絡，丙○○即基
    於重利之犯意，於同月20日在嘉義縣東石鄉公所附近，貸款
    新臺幣（下同）2萬元予甲○○，當場預扣利息、手續費，
    僅交付16,500元予甲○○，並約定每萬元每日利息為200元
    ，且要求被害人簽發4萬、2萬元本票各1紙，及提出身分證
    ，被害人另於同年月27日依被告指示匯款2000元之利息至被
    告之母合作金庫之帳戶內，而取得顯不相當之重利。被害人
    於98年3月上旬某日，在東石鄉公所附近，將2萬元借款還清
    後，於98年3月中旬某日，向被告借款，被告在嘉義縣東石
    鄉公所附近，再度貸款2萬元予被害人，當場預扣利息、手
    續費，僅將16,500元交予被害人，並約定每萬元每日之利息
    為200元，而取得顯不相當之重利（被告重利罪部分，經原
    審法院判處罪刑確定。）。被告為向甲○○催討上開放貸之
    本金及重利，另於98年4月9日晚上某時，至被害人甲○○、
    乙○○夫婦2人位於嘉義縣東石鄉猿樹村東石239號之住處，
    向被害人甲○○索討債務未果後，徒手毆打被害人甲○○，
    致其臉部受傷（涉犯傷害罪嫌部分業據被害人甲○○撤回告
    訴，另為不起訴處分），並要求被害人乙○○提供其身分證
    作為被害人甲○○借款之擔保，遂取走被害人乙○○之身分
    證，被害人甲○○因無力還款不堪騷擾，遂於翌日即同年月
    10日報警處理，警方於同年月11日下午1時20分許至被告位
    於嘉義市○○路236號之居處搜索，扣得被害人甲○○、乙○○之身分證各1張、上開本票2張、借據、質押借款契約書
    、基本資料表、黃邱清香之合作金庫帳戶存摺影本及之行動
    電話1支。經臺灣嘉義地方法院檢察署於同年5月20日寄發傳
    票傳喚被告於同年6月4日到案說明後，被告竟於同年5月21
    日至23日間之某日，再度前往被害人甲○○、乙○○上開住
    處，以「地檢署我有認識的人辦不了我」、「不簽的話要讓
    你們在東石住不下去」、「我有很多兄弟，不簽的話馬上可
    以到妳高雄的娘家，找妳娘家家人的麻煩」等加害生命、身
    體、自由之事，恐嚇被害人甲○○及乙○○，使甲○○、乙○○心生畏懼，被告遂以上開脅迫之方式，不讓被害人甲○○、乙○○閱覽內容即強制其等簽立預先擬好之所謂「和解
    契約書」1份，欲製造被害人甲○○、乙○○同意撤回所有
    對被告告訴之假象，使被害人甲○○、乙○○行無義務之事
    並妨害其等行使法律上之權利，並於開庭當日持該「和解契
    約書」交予檢察官欲脫免罪責，因認被告此部分另涉犯刑法
    第305條之恐嚇危害安全罪嫌、第304條之強制罪嫌。
二、按犯罪事實應依證據認定之，無證據不得認定犯罪事實；不
    能證明被告犯罪者，應諭知無罪之判決，刑事訴訟法第154
    條第2項、第301條第1項分別定有明文。次按認定不利於被
    告之事實，須依積極證據，苟積極證據不足為不利於被告事
    實之認定時，即應為有利於被告之認定，更不必有何有利之
    證據；認定犯罪事實所憑之證據，雖不以直接證據為限，間
    接證據亦包括在內，然而無論直接或間接證據，其為訴訟上
    之證明，須於通常一般之人均不致有所懷疑，而得確信為真
    實之程度者，始得據為有罪之認定，倘其證明尚未達於此一
    程度，而有合理性懷疑存在時，即不得遽為被告犯罪之認定
    ，最高法院30年上字第816號、76年臺上字第4986號判例意
    旨可資參照。檢察官認被告另涉犯刑法第305條之恐嚇危害
    安全罪嫌、第304條之強制罪嫌，無非係以證人甲○○、乙○○於偵查時之證述（見偵卷第29、31至32、56頁），及98
    年5月23日被害人甲○○檢舉電子郵件信函、和解契約書各1
    份（見偵卷第17、23頁），為其主要論據。
三、惟查：
(一)、證人甲○○固於偵查中證稱：被告說地檢署有認識的人，辦
    不了他，要伊等將和解書簽一簽，證人乙○○先簽，伊後簽
    ，被告要伊等每月農曆15日多少還是要還被告錢，不然伊等
    就不要住在東石，被告逼伊簽和解書的時候，證人乙○○也
    在場，伊等當時都感到害怕，被告說要伊等在東石住不下去
    ，伊等覺得安全受到威脅等語（見偵卷第29、31頁），證人
    乙○○則於偵查中證述：被告根本不讓伊等看和解書的內容
    ，就直接叫伊等夫妻簽字，說如果不簽的話，就不讓伊等在
    東石住下去，還說要去找伊娘家家人的麻煩，有說有很多兄
    弟，不簽的話，馬上就可以去找伊高雄娘家，伊感到很害怕
    等語（見偵卷第56頁），惟證人甲○○另於原審審理中證稱
    ：98年5月下旬被告有找伊寫和解書的事，當時被告1個人來
    ，當場還有證人乙○○及小孩在，伊蓋章之前，並不是心甘
    情願，因為欠被告錢要和解，證人乙○○會怕，被告有跟證
    人乙○○講過一些恐嚇的話，被告有沒有跟伊講過恐嚇的話
    ，伊忘記了，伊會簽和解書，是因為本身壓力蠻大的，所以
    伊才簽，伊會害怕是因為家裡有證人乙○○、小孩，所以伊
    會怕，會擔心證人乙○○、小孩，所以才去嘉義地方法院檢
    察署留言，98年5月簽和解書的時候，伊有稍微看一下，看
    到抬頭幾個字是和解書，伊簽一簽就走了，當初有看到內容
    要撤回告訴，放棄對伊的2萬元債權，簽之前，被告並沒有
    對伊說恐嚇、脅迫的話，叫伊直接簽而已，說心裡會害怕，
    是因為伊怕被告對家裡不利，是伊預想的，證人乙○○簽的
    時候，伊在廁所，並沒有聽到被告對證人乙○○說恐嚇的話
    ，伊簽和解書，並不是因為被告跟伊說恐嚇的話等語（見本
    院卷第62至63、66至67頁），證人乙○○另於原審審理中證
    稱：和解書是證人甲○○先簽，簽的時候，伊站在旁邊有一
    段距離，當天被告除了說要伊等還錢之外，並沒有說過任何
    恐嚇的話，被告之前說過很多，簽完之後被告還叫伊還錢，
    伊在簽之前，被告並沒有跟伊講一些恐嚇、脅迫的話，但是
    一直叫伊等簽，當天他並沒有說如果不簽會怎樣，但是之前
    有說對伊等家人不利，伊簽的時候，被告說不用看，直接簽
    ，證人甲○○也有簽，伊問證人甲○○要不要簽，被告一直
    用還錢要伊等簽，被告有講過不要讓伊等住在東石鄉的話，
    伊忘記是打人之前或之後講的，當時會簽和解書，是因為害
    怕，之前被告有打過證人甲○○，怕被告對伊等家人不利，
    當天除了先入為主的觀念外，被告是否有任何令伊害怕的舉
    動，伊忘記了等語（見原審卷第86至88頁），是由證人甲○○、乙○○於原審審理中證述觀之，被告持和解書予證人甲○○、乙○○簽立之時，並無以任何起訴書所載之恐嚇、脅
    迫之言語，恫嚇證人甲○○、乙○○簽立和解書之情狀。
(二)、按告訴人之告訴，係以使被告受刑事訴追為目的，是其陳述
    是否與事實相符，仍應調查其他證據以資審認，即藉由補強
    證據之存在，以增強或擔保告訴人陳述之證明力。公訴意旨
    僅以證人甲○○、乙○○上開偵查中證述，以及證人甲○○
    因而衍生之上開檢舉電子郵件，作為認定被告涉犯上開恐嚇
    危害安全、強制犯嫌之主要論據，惟證人甲○○、乙○○於
    原審之證詞與渠等於偵查中之指證，前後已有不符，公訴人
    除證人甲○○、乙○○之上開證述外，並無其餘可資補強證
    據，足以增強或擔保告訴人陳述之證明力，是本院即難遽認
    被告確係涉犯上開恐嚇、強制犯嫌。
四、此外，復查無其他積極證據足資證明被告確有起訴書所載之
    恐嚇、強制犯嫌，是就此部分犯行應認被告罪嫌尚有不足，
    基於無罪推定之原則，被告上開經起訴之恐嚇、強制犯嫌部
    分即屬不能證明，原審為被告恐嚇、強制罪均無罪之諭知，
    經核並無違誤，檢察官上訴意旨，並未提出其他補強證據，
    僅以被告有私下與證人甲○○、乙○○2人接觸之方式以影
    響偵查作為，則被告是否曾以相同手法致影響證人2人之證
    詞，實非無疑，又和解書之內容對證人甲○○、乙○○有利
    ，若被告確無恐嚇、強制犯行，證人斷無在簽立和解書之後
    ，復向法務部檢察長信箱投書陳情，足見證人甲○○夫婦於
    審理中之證詞不足採信云云，指摘原判決不當，為無理由，
    應予駁回。
據上論結，應依刑事訴訟法第368條，判決如主文。
本案經檢察官郭珍妮到庭執行職務。
中    華    民    國    99    年    5     月    26    日
                  刑事第五庭    審判長法  官  楊明章
                                      法  官  蔡美美
                                      法  官  趙文淵
以上正本證明與原本無異。
不得上訴。
                                      書記官  呂宬樂
中    華    民    國    99    年    5     月    26    日

司法院資訊處製作；財團法人民間司法改革基金會備份。
